臺灣高等法院民事判決　　　　　　　　　　　　　　　九十三年度上易字第八六號
　　上　訴　人　丙○○
　　訴訟代理人　林東乾律師
　　被上訴人　　甲○○
　　　　　　　　乙○○
　　右二人共同
　　訴訟代理人　林進塗律師
　　右二人共同
　　複代理人　　莊鵬飛律師
當事人間請求損害賠償事件，上訴人對於中華民國九十二年十二月四日臺灣新竹地方
法院九十年度訴字第八二號第一審判決提起上訴，本院於九十三年五月十一日言詞辯
論終結，判決如下：
    主      文
原判決關於命上訴人給付超過新台幣伍拾萬零陸佰肆拾元及自民國九十年二月十日
起至清償之日止按週年利率百分之五計算之利息，及自民國九十年二月十日起至返還
如原判決附圖所示Ａ、Ｂ部分土地之日止每年給付新台幣壹拾萬陸仟壹佰貳拾捌元部
分，及該部分假執行之宣告，暨訴訟費用之裁判均廢棄。
右開廢棄部分，被上訴人在第一審之訴及其假執行之訴均駁回。
其餘上訴駁回。
第一、二審訴訟費用由上訴人負擔三分之二，餘由被上訴人負擔。
    事實及理由
甲、程序方面：
    被上訴人未於言詞辯論期日到場，經核並無民事訴訟法第三百八十六條所列各款
    情事，爰依上訴人之聲請，由其一造辯論而為判決。
乙、實體方面：
一、被上訴人起訴主張：坐落新竹市○○段○○段八二號土地面積九十九平方公尺為
    被上訴人共有，應有部分各二分之一。上訴人所有坐落新竹市○○街一三五號房
    屋無權占用上開土地二十二平方公尺建築房屋使用，且在該屋前面空地即上開土
    地另占用四十五平方公尺以磚牆圍住，留一道門扇供出入房屋之用。被上訴人另
    案訴請拆屋還地，經三審判決確定，上訴人應將無權占用上開土地交還被上訴人
    。為此依不當得利之法律關係，請求按申報地價年息百分之九計算之損害金，即
    已到期之五年不當得利金額七十九萬五千九百六十元及自起訴狀繕本送達之翌日
    即九十年二月十日起至清償日止按年息百分之五計算之利息，並請求自起訴狀繕
    本送達之翌日即九十年二月十日起至上訴人返還系爭土地之日止按年給付十五萬
    九千一百九十二元。並聲明：駁回上訴。（被上訴人超過按申報地價年息百分之
    九計算之損害金請求部分，經原審判決駁回後，被上訴人並未對之提起上訴，已
    告確定。）
二、上訴人辯稱：原確定判決有違民事訴訟法第二百七十七條有關舉證責任分配及第
    二百八十一條等規定，適用法規顯有錯誤，其判決自屬違背法令，上訴人業已對
    該確定判決提出再審，本件不受該確定判決理由之拘束。上訴人之系爭房屋已取
    得土地所有權人之同意，上訴人具有合法使用系爭土地之權源。縱使上訴人係無
    權占有系爭土地，原審判決之損害金亦屬過高等語。並聲明：(一)原判決不利於上
    訴人部分廢棄。(二)右廢棄部分駁回被上訴人在第一審之訴。
三、經查本件被上訴人主張：系爭土地為被上訴人所共有，有被上訴人所提土地登記
    簿謄本在卷可稽。又上訴人占用系爭土地如原判決附圖Ｂ所示二十二平方公尺建
    築系爭房屋使用，且在該屋前面空地占用系爭土地如原判決附圖Ａ所示四十五平
    方公尺以磚牆圍住，留一道門扇供出入之用。上訴人占用上開如原判決附圖所示
    Ａ、Ｂ部分之土地係屬無權占有乙節，業經另案三審判決確定等事實，有台灣新
    竹地方法院八十八年度訴字第八八七號、本院九十年度重上字第四三號民事判決
    、最高法院九十二年度台上字第一六八四號民事裁定在卷可證（原審卷，第十二
    頁、第八十四頁、第九十三頁），且為上訴人所不爭，可信為真實。
四、上訴人雖辯稱：原確定判決有違民事訴訟法第二百七十七條有關舉證責任分配及
    第二百八十一條等規定，適用法規顯有錯誤，其判決自屬違背法令，上訴人業已
    對該確定判決提出再審，本件不受該確定判決理由之拘束等語。惟按確定判決之
    既判力，固以訴訟標的經表現於主文判斷之事項為限，判決理由並無既判力。但
    法院於判決理由中，就訴訟標的以外當事人主張之重要爭點，本於當事人辯論之
    結果，已為判斷時，其對此重要爭點所為之判斷，除有顯然違背法令之情形，或
    當事人已提出新訴訟資料，足以推翻原判斷之情形外，應解為在同一當事人就該
    重要爭點所提起之訴訟中，法院及當事人就該已經法院判斷之重要爭點法律關係
    ，皆不得任作相反之判斷或主張，始符民事訴訟上之誠信原則。本件上訴人仍執
    其於前開判決訴訟中之抗辯事由，主張系爭房屋於三十九年三月二十日，由當時
    基地承租人張林月鶯申請建造，曾檢附當時系爭土地所有權人周家修出具之基地
    使用同意書，取得建照在案，訴外人張林月鶯因周家修之同意取得系爭土地使用
    權，嗣後訴外人張林月鶯贈與系爭房屋予上訴人，並由被上訴人繼承訴外人周家
    修之一切權利義務，上訴人乃有權占有占用土地等語，續為爭執並未提出新的訴
    訟資料。依上開說明，兩造就該重要爭點所提起之本件訴訟中，本院及兩造就該
    已經三審法院判斷之重要爭點法律關係，皆不得任作相反之判斷或主張，始符民
    事訴訟上之誠信原則。故上訴人就已經法院判斷之重要爭點法律關係，再為相反
    之爭執及抗辯，尚無可採。應認被上訴人主張上訴人係無權占有系爭土地為真實
    。
五、按無權占有他人土地、房屋，可能獲得相當於租金之利益，為社會通常之觀念，
    此有最高法院六十一年台上字第一六九五號著有判例意旨可資參照。上訴人無權
    占有系爭土地，被上訴人自得依據不當得利之法律關係，請求上訴人給付相當於
    租金之損害金。次按城市地方房屋之租金，以不超過土地及建築改良物申報總價
    額年息百分之十為限，土地法第九十七條第一項定有明文。所謂年息百分之十為
    限，乃指房屋租金之最高限額而言，並非必須照申報價額年息百分之十計算，尚
    須斟酌房屋之位置，工商繁榮程度、使用人利用房屋之經濟價值、所受利益，彼
    等關係及社會感情等情事以為決定。本院審酌系爭土地位處商業區，四周鄰近為
    便利商店、醫院、美語學校、餐廳、百貨公司，屬經濟活動繁榮區域，有被上訴
    人所提四鄰照片附卷可參（原審卷，第一百十頁、第一百十一頁），但系爭被占
    用土地大部分係作為空地使用等情狀，認上訴人所請求之損害金以按申報地價年
    息百分之六為當。上訴人無權占有被上訴人共有之系爭土地，面積合計為六十七
    平方公尺（22+45=67），該土地八十九年十二月申報地價為每平方公尺二萬六千
    四百元，有新竹市地政事務所地價證明書可證（原審卷，第二十頁）。故被上訴
    人所得請求之損害金如下：1.自起訴狀繕本送達翌日起算前五年之不當得利損害
    金為五十三萬零六百四十元（其計算式為：申報地價26400元X67x6%x5（被上訴
    人請求之年數））及自起訴狀繕本送達翌日起算之法定遲延利息。2.自起訴狀繕
    本送達翌日起至返還系爭土地之日止每年之不當得利損害金為十萬六千一百二十
    八元（26400元x67x6%）。被上訴人逾此部分之請求即屬不能准許。
六、從而被上訴人依不當得利之法律關係，請求上訴人給付七十九萬五千九百六十元
    及自起訴狀繕本送達之翌日即九十年二月十日起至清償日止按年息百分之五計算
    之利息，並請求自起訴狀繕本送達之翌日即九十年二月十日起至上訴人返還系爭
    土地之日止按年給付十五萬九千一百九十二元，於請求上訴人給付五十三萬零六
    百四十元之損害金及自九十年二月十日起至清償日止按年息百分之五計算之利息
    、自九十年二月十日起至上訴人返還系爭土地之日止按年給付十萬六千一百二十
    八元部分，為有理由，應予准許，逾此部分之請求為無理由，應予駁回。原審就
    超過上開應准許部分，為上訴人敗訴之判決，並為假執行之宣告，自有未洽。上
    訴意旨就此部分指摘原判決不當，求予廢棄改判，為有理由。至於上開應准許部
    分，原審判命上訴人給付，並為假執行之宣告，核無違誤，上訴意旨，就此部分
    ，仍執陳詞，指摘原判決不當，求予廢棄，為無理由，應駁回其上訴。
七、本件事證已臻明確，兩造其餘攻擊防禦方法無一一論列之必要，併此敘明。
丙、據上論結，本件上訴為一部有理由，一部無理由，依民事訴訟法第三百八十五條
    第一項前段、第四百五十條、第四百四十九條第一項、第七十九條但書段，判決
    如主文。
中　　　華　　　民　　　國　　九十三　　年　　　五　　　月　　　十八　　日
                              民事第六庭
                                  審判長法  官　林　丁　寶
                                        法  官  陳　博　享
                                        法  官  高　鳳　仙
正本係照原本作成。
不得上訴。
中　　　華　　　民　　　國　　九十三　　年　　　五　　　月　　　二十　　日
　　　　　　　　　　　　　　　　　　　　書記官　黃　慶　霽
